【裁判字號】    97,訴,4735
【裁判日期】    980331
【裁判案由】    誣告
【裁判全文】
臺灣板橋地方法院刑事判決              97年度訴字第4735號
聲  請  人  臺灣板橋地方法院檢察署檢察官
被      告  甲○○
上列被告因誣告案件，經檢察官聲請簡易判決處刑（97年度偵字
第24530 號），本院認為不得以簡易判決處刑，改依通常程序審
理，判決如下：
    主  文
甲○○無罪。
    理  由
一、公訴意旨略以：被告甲○○意圖使乙○○受刑事處分，明知
    乙○○並未於民國97 年2月20日凌晨，在臺北縣板橋市○○
    路○ 段412 巷口，以徒手毆打其頭部，竟基於使乙○○受刑
    事追訴之犯意，於97年7 月20日，向臺北縣政府警察局海山
    分局埔墘派出所誣指乙○○涉有傷害罪嫌。因認被告涉有刑
    法第169 條第1 項之誣告罪嫌等語。
二、按犯罪事實應依證據認定之，無證據不得認定犯罪事實；不
    能證明被告犯罪者，應諭知無罪判決，刑事訴訟法第154 條
    第2 項、第301 條第1 項分別定有明文。次按事實之認定，
    應憑證據，如未能發現確實之證據，或證據不足以證明，自
    不能以推測或擬制之方法，以為裁判基礎；再犯罪事實所憑
    之證據，無論係直接證據或間接證據，其為訴訟上之證明，
    須於一般人均不致有所懷疑而得確信為真實之程度，始得據
    為有罪之認定，倘其證明尚未達此程度而尚有合理之懷疑存
    在時，本諸無罪推定原則，自應為被告無罪之諭知；再按刑
    法第169 條第1 項之誣告罪，以意圖他人受刑事或懲戒處分
    ，向該管公務員誣告為構成要件；故該項犯罪，不特須指出
    其具體事實，足以使人受刑事或懲戒處分，且須明知其為虛
    偽，具有故意構陷之情形始能成立，若係出於誤會或懷疑有
    此事實而為申告，以致不能證明其所訴之事實為真實，或係
    所告尚非全然無因，只因缺乏積極證明致被誣告人不受訴追
    處罰者，縱被訴人不負刑責，而告訴人本缺乏誣告之故意，
    自難成立誣告罪名，最高法院分別著有22年上字第3368號、
    43年台上字第251 號、44年度台上字第892 號等判例可資參
    照。
三、公訴意旨認被告甲○○涉犯刑法第169 條第1 項之誣告犯行
    ，無非係以被告因於上開相同時、地涉有傷害、公然侮辱等
    罪嫌，經告訴人乙○○、洪德興報警處理並提告，由檢察官
    分別以97年度偵字第7670號提起公訴及97年度偵字第20177
    號聲請簡易判決在案，從而，苟被告於案發時即遭乙○○、
    洪德興毆打或推撞成傷，且遭乙○○2 人提起告訴，當會向
    承辦警員表示告訴之意旨，應無距案發日已逾8 個月（記載
    有誤，應為5 個月），才報案並提告？況被告所提出之診斷
    證明書日期為97年9 月8 日，距事發當時已逾8 個月（記載
    有誤，應為6 個月）之久，診斷病名為頭痛，實難認為該傷
    勢確係遭乙○○、洪德興傷害所致，為其論據。
四、訊據被告甲○○堅決否認有何誣告犯行，辯稱：當時因計程
    車車資問題與乙○○發生爭執，後來乙○○打電話叫洪德興
    到場，洪德興到場後就罵伊，並將伊推倒在地，還撲向伊身
    體，那時伊才動手打洪德興的頭部，之後乙○○以直拳打伊
    的頭部，伊就用嘴巴咬她的手，不久警察就到了，伊之所以
    不去看醫生、也不去警察局報案的原因，是因為伊在開計程
    車，有自己的工作，原本想要大事化小，至為何伊後來又提
    出告訴，是因為伊腦部出現問題，不是只有他們受傷而已，
    伊沒有誣告乙○○等語。經查：
(一)、被告為職業小客車司機，於97年2 月20日凌晨，在臺北縣板
    橋市○○路○ 段412 巷口，因與搭載之女乘客乙○○因行車
    路線、車資糾紛發生爭執，乙○○乃撥打電話請其前夫洪德
    興到場協助處理，雙方因而發生爭執，被告復基於傷害之犯
    意，撿拾地上之石頭毆打洪德興頭部及咬傷乙○○手部，造
    成洪德興受有頭部外傷併額部撕裂傷、頭頂部頭皮撕裂傷之
    傷害，乙○○受有右手前臂破皮及皮下出血傷之傷害，業經
    告訴人洪德興、乙○○分別提出告訴，經臺灣板橋地方法院
    檢察署檢察官以97年度偵字第7670號、第20177 號向本院提
    起公訴暨聲請簡易判決處刑，嗣被告傷害洪德興部分，經本
    院於97年7 月7 日以97年度易字第1590號判決判處有期徒刑
    2 月，嗣被告不服提出上訴，業經臺灣高等法院於97年11年
    28日以97年度上易字第2750號駁回上訴，並諭知緩刑3 年確
    定在案，另被告傷害乙○○部分，則因雙方達成和解，告訴
    人乙○○撤回對之告訴，經本院於97年10月28日以97年度易
    字第3201號為公訴不受理判決在案，此分別有上開起訴書、
    聲請簡易判決處刑書及判決書附卷為證，另被告於96年7 月
    20 日 至臺北縣政府警察局海山分局埔墘派出所申告乙○○
    、洪德興涉嫌傷害案件，嗣經移送臺灣板橋地方法院檢察署
    檢察官偵查結果，則以被告前開傷害犯行業經告訴人乙○○
    、洪德興提出告訴，苟被告於案發時確遭乙○○、洪德興毆
    打或推撞成傷，則被告定會向承辦警員表示告訴之意旨，應
    無距案發日已逾8 個月（記載有誤，應為5 個月），才報案
    並提告？且被告所提出之診斷證明書，距事發當時已逾8 個
    月（記載有誤，應為6 個月）之久，難認被告之頭痛確因乙
    ○○、洪德興傷害行為所造成，而認渠二人之傷害犯行無以
    證明，而為不起訴處分在案，亦有該署97年度偵字第24530
    號不起訴處分書附卷為證。
(二)、公訴人雖以前開事由，認被告有本件誣告犯行云云。惟被告
    於本件案發之初，即向承辦之臺北縣政府警察局海山分局埔
    墘派出所警員表明遭乙○○傷害之意，其供稱：「97年2 月
    19日23時許，從台北市北投區○○○路市場前載1 名女乘客
    ，她跟伊說要去板橋，伊走環河快速道路到了華江橋引道右
    轉後，乘客告知說要走光復橋，惟當時已來不及，伊就走文
    化路，左轉雙十路再左轉中山路2 段412 巷1 家旁統一超商
    前停車，對話當中雙方認知不同，口氣又有點不愉快，這名
    女乘客對車資有問題，說伊繞路，伊有解釋說車資差不了多
    少，伊要趕快收錢走人，不然要叫警察來處理，該名女乘客
    就打電話，伊在現場等，伊也很生氣，而有一名男子經過體
    格壯碩，伊想如果該男子係女乘客找來的，伊會害怕，就順
    手在路旁行人道上撿起1 顆石頭在右手等，而1 名男子從伊
    旁邊出現，罵台語三字經，伊等發生口角，該男子同時身體
    向伊撲來，伊便退到便利商店門口跌倒，伊起來就用手推他
    ，二人便在門口發生扭打，再進入便利商店內，而伊就用右
    手上石頭攻擊對方頭部，對方頭部就血流不止，而『該名女
    乘客也過來攻擊伊頭部』，伊也回咬該名女乘客的右手，不
    知由何人報案，警方就到達現場處理」等語（參見97年度偵
    字第76 70 號卷所附被告警訊筆錄第2 、3 頁），此節復經
    證人即為被告製作筆錄之警員張安宏、黃昭貴於本院交互詰
    問審理中到庭證述被告當時確有陳述遭女乘客乙○○毆打頭
    部之內容無誤，嗣於97年5 月20日偵查中，被告猶指稱：「
    伊與洪德興發生肢體衝突時，乙○○並沒有分開我們，『乙
    ○○有對伊動手』，伊有咬乙○○的手」、「伊是想請陳下
    車，伊路線是陳女士自己講的，『陳女士有出手打伊』」等
    語（參見97年度他字第3042號卷第9 、10頁），顯見被告自
    始即一再供陳乙○○有為傷害犯行，並非因遭當事人之乙○
    ○、洪德興對之提出告訴後，為加反制而予以事後杜撰。至
    就公訴人所指之被告明知已遭乙○○、洪德興告訴傷害，何
    以未立即向警員表達告訴之意乙節，惟按刑事訴追之告訴期
    間為六個月，舉凡告訴乃論之罪之當事人本可於合法告訴期
    間內之任一時間表達訴追之意，是以被告於案發之97年2 月
    19日後之六個月內（原聲請簡易判決處刑意旨誤載為八個月
    ，然該記載顯逾合法之告訴期間），對於乙○○提出傷害告
    訴，乃其訴追權利之行使，自難遽以被告未同時提出告訴即
    推論其告訴顯然不實；又傷害罪之成立，以有傷害人之意思
    並發生傷害之結果為其要件，本件被告於提出告訴之初，即
    表明乙○○有傷害之行為，已如前述，雖該案之被告乙○○
    否認毆打被告，惟此為該案被告乙○○防禦權之行使，對於
    該案被告乙○○是否構成傷害犯行，猶待檢察官依職權調查
    其他積極證據以資審認，縱然被告所提出之佐以其受有傷害
    之診斷證明書開立時間，因距離案發之時間已有6 月之隔，
    致檢察官認難與該案被告乙○○、洪德興之傷害行為有關，
    而未以採信，惟此亦為案件證據資料之取捨，核亦與被告虛
    構乙○○傷害犯行無涉，是以被告自認其頭部之傷勢，與前
    開乙○○、洪德興間之車資衝突事件有關，遂訴請臺灣板橋
    地方法院檢察署檢察官偵辦，乃懷疑有此事實而請求判明是
    非曲直，兼衡其迭於警訊、偵查中均已陳述遭乙○○傷害之
    過程，揆諸上開判例意旨，自與誣告罪之構成要件不符，縱
    其後臺灣板橋地方法院檢察署檢察官對於乙○○為不起訴處
    分，亦不能逕對被告以誣告罪相繩。
五、綜上所述，被告於96年7 月20日對告訴人乙○○表達申告之
    意，所申告之事實並非明知所告事實為虛偽，而憑空捏造，
    自難認其有誣告之故意，揆諸前揭最高法院判例意旨，尚無
    從認被告有誣告罪之犯罪事實。此外，復查無其他積極證據
    足資證明被告有何誣告之犯行，不能證明被告犯罪，自應為
    被告無罪之判決。
據上論斷，應依刑事訴訟法第452 條、第301 條第1 項前段，判
決如主文。
本案經檢察官張慶林到庭執行職務。
中    華    民    國    98    年    3     月    31    日
                刑事第二十二庭  審判長法  官  古 秋 菊
                                      法  官  賴 彥 魁
                                      法  官  徐 蘭 萍
上列正本證明與原本無異。
如不服本判決，應於判決送達後10日內，向本院提出上訴狀。
                                      書記官  廖 美 紅
中    華    民    國    98    年    3     月    31    日


司法院資訊處製作；財團法人民間司法改革基金會備份。
